【裁判字號】    95,上易,181
【裁判日期】    950530
【裁判案由】    撤銷區分所有權人會議決議
【裁判全文】
臺灣高等法院民事判決                 95年度上易字第181號
上  訴  人  丙○○
                        樓
被 上訴 人  海悅觀海城堡社區管理委員會
法定代理人  甲○○
訴訟代理人  乙○○
上列當事人間請求撤銷區分所有權人會議決議事件，上訴人對於
中華民國94年12月2日臺灣士林地方法院94年度訴字第639號第一
審判決提起上訴，本院於95年5月16日辯論終結，判決如下：
    主    文
上訴駁回。
第二審訴訟費用由上訴人負擔。
    事實及理由
壹、程序部分：
一、上訴人於原審起訴主張被上訴人於民國93年11月13日召開海
    悅觀海城堡社區區分所有權人會議（下稱系爭會議），通過
    提案一經修正後之委員會修訂規約版本（下稱系爭修訂規約
    ）之決議應予撤銷。嗣於本院追加就系爭會議召集程序部分
    請求撤銷，並列為先位聲明，而將原起訴主張部分列為備位
    聲明。因上訴人追加之先位聲明不合法，本院另以裁定駁回
    ，先予敘明。
二、被上訴人海悅觀海城堡管理委員會之法定代理人原為彭坤業
    ，嗣於95年3月9日本院審理中變更為甲○○，有淡水鎮公所
    北縣淡建字第0950004415號函在卷可稽（本院卷第24頁），
    茲甲○○聲明承受訴訟（本院卷第22、23頁），核無不合，
    併予敘明
貳、實體部分：
一、上訴人主張：被上訴人於93年11月13日召開系爭會議，通過
    系爭修訂規約。惟被上訴人先於93年9月19日、10月17日非
    法決議：「為方便所有權人，委員會可指定受託人並向所有
    權人收集委託書」、「受託人應依會議現場3/4以上之多數
    意見行使表決」，以圖控制系爭會議之開議及表決程序。事
    後並隱匿內政部頒之制式委託書，自行印製已預先勾好委託
    事項，授權內容不明確之委託書，指示社區警衛以新台幣（
    下同）200元現金或禮券為誘因，向各區分所有權人收取委
    託書，交付被上訴人分配予指派之6名委員於系爭會議中行
    使表決權，以規避公寓大廈管理條例第27條代理表決權不得
    超過區分所有權人數及其所占區分所有權比例各1/5之規定
    。系爭會議經扣除超過總權數1/5不予計算之超額權數後，
    其出席人數未達法定人數，開議並未成功。又93年11月13
    日前，海悅觀海城堡社區規約第11條規定，規約之訂定或變
    更，應有區分所有權人2/3以上及其區分所有權比例合計2/3
    以上出席，以出席人數3/4以上及其區分所有權比例占出席
    人數區分所有權3/4以上之同意行之。惟上開委託書，非以
    「出席人數」計算表決權數，卻以「現場人數」計算表決權
    數，顯然違反規約之規定。上訴人係社區之區分所有權人，
    除於系爭會議中當場提出異議外，另有向主管機關淡水鎮公
    所及台北縣政府提出申訴，台北縣政府並要求被上訴人修改
    部分規約內容，詎被上訴人主任委員未再次召開會議，即逕
    自修改所指正之內容，指示社區總幹事於94年2月3日公告上
    述修訂之規約，宣稱「經呈送台北縣政府主管單位審查修正
    核准後已印製完成」，要求區分所有權人前往領取。是縱認
    上訴人應於3個月內，向法院請求撤銷系爭決議，亦應以上
    述被上訴人公告付印並通知區分所有權人領取規約之日作為
    向法院請求撤銷期限之起算日，為此聲請撤銷系爭決議云云
    （原審為上訴人敗訴之判決，上訴人不服提起本件上訴）。
    並聲明：(一)原判決廢棄。(二)廢棄部分海悅觀海城堡於93年11
    月13日召開之海悅觀海城堡區分所有權人會議所為之社區規
    約決議應予撤銷。(三)訴訟費用由被上訴人負擔。
二、被上訴人則以：依公寓大廈管理條例第27條規定，區分所有
    權人無法出席區分所有權人會議時，得委託他人代理出席。
    被上訴人為順利召開區分所有權人會議，乃指定部分委員為
    受託人，接受區分所有權人之書面委託代理出席，無違法可
    言。另被上訴人雖自行印製委託書，但被上訴人決議「受託
    委員應依會議現場3/4以上之多數意見行使表決權」，係用
    以限制受託人之權限，避免操縱表決結果，上訴人稱被上訴
    人自行印製委託書係為控制區分所有權人會議云云，顯係顛
    倒是非。再者，區分所有權人出具委託書，由被上訴人指定
    之受託委員收受後，雙方即生委託之關係，被上訴人指示社
    區警衛向區分所有權人收取委託書，並不影響委託之效力。
    且每一受託委員代理出席之比例均未超過區分所有權人數及
    其所占區分所有權比例1/5，故系爭會議代理權之行使並未
    違法，所為決議合法有效。又當天表決系爭修訂規約時，贊
    成之同意數均超過出席人數及所占區分所有權比例3/4以上
    ，該次表決並未違背規約第11條之規定。況依公寓大廈管理
    條例第1條準用民法第56條規定，上訴人應於系爭決議通過
    後3個月內訴請法院撤銷決議。系爭決議作成日期為93年11
    月13日，上訴人遲至94年4月14日始提起本訴，顯已逾越3個
    月之起訴期間，起訴不合法等語，資為抗辯。並聲明：上訴
    駁回。
三、查93年度海悅觀海城堡社區第5屆區分所有權人會議於93年
    11月13日在該社區俱樂部召開。93年11月13日前，該社區規
    約第11條規定，規約之訂定或變更，應有區分所有權人2/3
    以上及其區分所有權比例合計2/3以上出席，以出席人數3/4
    以上及其區分所有權比例占出席人數區分所有權3/4以上之
    同意行之。於上開第5屆區分所有權人會議紀錄記載：「提
    案一為配合公寓大廈管理條例修訂及本社區之現況，規約內
    容應作修正，修正內容如下（委員會修訂規約版本）。提案
    人：委員會。修正動議：規約第11條特別決議之規定，不應
    刪除。表決：贊成4票，反對67票。修正動議未通過。修正
    動議：會議紀錄應詳細記載提案人、發言內容及表決情形。
    表決：贊成7票，反對52票。修正動議未通過。修正動議：
    機械停車位應成立基金，專款專用。表決：贊成12票，反對
    41票。修正動議未通過。修正動議：承租人不得擔任管理委
    員。表決：無異議。修正動議通過。修正後議案交付表決。
    表決：贊成戶數372戶，區分所有權比例65481/100000，均
    超過3/4，本案通過。」等語。被上訴人於93年9月19日、10
    月17日分別決議：「為方便所有權人，委員會可指定受託人
    並向所有權人收集委託書」、「受託人應依會議現場4分之3
    以上之多數意見行使表決」。被上訴人並印製委託書，區分
    所有權人繳交委託書，可換取200元現金或禮券。而被上訴
    人印製之委託書記載：「本公寓大廈預定於：
    (1)□93年11月13日下午2時舉行之第1次區分所有權人會議。
    (2)□93年11月20日下午2時舉行之第2次區分所有權人會議。
    （上開(1)、(2)空格已勾選為「ˇ」）
    本人僅委託－－－先生（女士）出席所有權人會議，並依勾
    選之授權項目之內容，於區分所有權人會議中行使本人應有
    之權利。（請勾選）
    (3)□委託表決議案。
    (4)□依會議現場3/4以上多數竟見行使表決權。
    (5)□全權委託代理人行使表決議。
    (6)□委託選舉管理委員。
    （上開(1)～(4)之空格已勾選為「ˇ」；(5)之空格已勾選為「
    ×」；(6)之空格則為空白）」等情，為雙方所不爭執，堪信
    為真實。
四、本件應審究者厥為上訴人訴請撤銷系爭決議，是否有理由？
    茲審酌如下：
  (一)按公寓大廈管理處罰條例就區分所有權人會議之召集程序或
    決議方法，若有違反法令或章程，其決議效力為何？固未規
    定，惟參諸召集公寓大廈區分所有權人會議之人，多非法律
    專家，對召集程序或決議方法是否合於法令或章程，未必熟
    悉，如認召集程序或決議方法一有違反法令或章程之情事，
    即概認為無效，徒增糾紛，對於公寓大廈之區分所有權人未
    必有利，當非立法本意，此應屬法律漏洞，須類推適用其他
    規定填補之。
  (二)按總會之召集程序或決議方法，違反法令或章程時，社員得
    於決議後3個月內請求法院撤銷其決議，但出席社員，對於
    召集程序或決議方法，未當場表示異議者不在此限，為民法
    第56條第1項所明定。此係賦予當場表示異議之社員向法院
    提起撤銷訴訟之訴權，已充分平衡決議之安定性與社員異議
    之權利。觀諸公寓大廈區分所有權人會議，與民法關於社團
    表決，均屬人的結合所為決議，兩者性質相似，在民主精神
    與法人自治之基礎下，公寓大廈區分所有權人會議自應類推
    適用民法前開關於社團總會決議之規定，亦即僅得由未喪失
    異議權之區分所有權人於決議後3個月內訴請法院撤銷，此
    亦為實務所持見解。
  (三)被上訴人93年度第5屆區分所有權人會議通過提案一經修正
    後之委員會修訂規約版本之決議日期為93年11月13日，上訴
    人遲至94年4月14日始提起本訴，有原審收狀日期戳蓋於上
    訴人起訴狀可考，自決議日迄其起訴，顯已逾3個月之除斥
    期間。上訴人雖辯稱應以被上訴人公告付印並通知區分所有
    權人領取規約之日作為向法院請求撤銷系爭決議期限3個月
    之起算日云云，並無法律根據，自無足採。
五、綜上所述，上訴人訴請撤銷系爭修訂規約之決議，因其起訴
    已逾法定除斥期間而不應准許。原審為上訴人敗訴之判決，
    並無不合，上訴意旨指摘原判決不當，求予廢棄改判，為無
    理由，應予駁回。
六、兩造其餘攻擊或防禦方法，經本院審酌後，認為均不足以影
    響判決之結果，無逐一詳予論述之必要，併此敘明。
七、據上論結，本件上訴為無理由，依民事訴訟法第449條第1項
    、第78條，判決如主文。
中    華    民    國    95    年    5     月    30    日
            民事第四庭      審判長法  官  張劍男
                                  法  官  丁蓓蓓
                                  法  官  游明仁
正本係照原本作成。
不得上訴。
中    華    民    國    95    年    6    月     1     日
                                  書記官  于  誠


司法院資訊處製作；財團法人民間司法改革基金會備份。
